臺灣臺中地方法院交通事件裁定　　　 100年度交聲字第2806號
原處分機關　交通部公路總局臺中區監理所
異　議　人
即受處分人　洪堯須
上列異議人即受處分人因道路交通管理處罰條例案件，對於交通
部公路總局臺中區監理所民國100年9月15日中監違字第裁60-GF0
000000號裁決書不服，聲明異議，本院裁定如下：
    主  文
原處分撤銷。
洪堯須汽車駕駛人，駕駛汽車經測試檢定酒精濃度超過規定標準
，處罰鍰新臺幣壹萬肆仟伍佰元，吊扣普通小型車駕駛執照壹年
，並應接受道路交通安全講習。
    理  由
一、原處分機關略以：本件異議人即受處分人洪堯須（下稱受處
    分人）於民國99年5月23日22時18分許，飲酒後駕駛車牌號
    碼1460-SG號自用小客車，行經臺中市○○路與東興路口處
    ，為警查獲「酒後駕車肇事，抽血後換算呼氣值為1.26（MG
    /L）未致人受傷（抽血值252）」之違規行為，經臺中市警
    察局第一分局警員攔停舉發，爰依道路交通管理處罰條例第
    35條第1項第1款、第24條第1項第2款之規定，裁處罰鍰新臺
    幣（下同）49,500元，吊扣駕駛執照12個月，並應參加道路
    交通安全講習，本案已辦理結案，於法並無不合等語。
二、聲明異議意旨略以：依據行政罰法第26條規定，一行為同時
    觸犯刑事法律及違反行政法上義務規定者，依刑事法律處罰
    之。受處分人業經檢察官為緩起訴處分，並已繳納35,000元
    在案，而監理機關另要向異議人處罰行政罰鍰49,500元，並
    執行吊扣駕照，實無再一事二罰處行政罰之必要，為此請求
    撤銷行政罰鍰49,500元，以維持公平正義原則，爰提出異議
    等語。
三、按違反道路交通管理處罰條例統一裁罰基準及處理細則為因
    應自動繳納罰款後之不服而增設之陳述救濟途徑，並不同於
    受處分人對裁處罰機關書面裁決不服之救濟途徑，後者係依
    道路交通管理處罰條例第87條規定，即由受處分人於接到裁
    決書之翌日起20日內，以向管轄地方法院聲明異議方式為之
    ，此二者救濟之設計明顯有所不同。且後者之不服救濟係本
    於母法即道路交通管理處罰條例所明定向司法機關請求裁判
    之聲明異議權，為憲法所保障之訴訟權，前者則僅係基於子
    法即裁罰基準及處理細則所創設之向原處罰機關聲明之不服
    陳述權，基於子法不得逾越母法，公法上權利不得剝奪，前
    者之不服陳述權自不能亦無法取代後者之聲明異議權，是以
    即使自動繳納罰款之受處分人，於依裁罰基準及處理細則規
    定繳納罰款後，縱使未於規定期間內陳述不服，因該自動繳
    納罰款之結案，終究與處罰機關之書面裁決有別，並不當然
    發生對違規行為之終局裁決處罰確定之效果，於就同一違規
    行為經處罰機關另為裁決處罰時，受處分人自得再依法就該
    裁決處分，行使聲明異議權以資救濟，蓋人民對國家任何公
    權力作用行為均應有救濟之權（臺灣高等法院臺中分院99年
    度交抗字第252號意旨參照）。是以，本件違規雖經受處分
    人於99年8月30日已自動繳納罰鍰49,500元、吊扣駕駛執照
    12個月、施以道安講習而辦理結案，依上開規定及說明，僅
    生行政結案之效果，終究非處罰機關之裁決，並不當然發生
    對違規行為之終局裁決處罰確定之效果，此由本件處罰機關
    嗣後再於100年9月15日就受處分人之交通違規行為裁決處罰
    即明。則受處分人對原處分機關本件所為之裁決處分，自得
    依法於法定期間內向管轄之地方法院聲明異議，先予敘明。
四、次按汽車駕駛人，駕駛汽車經測試檢定有酒精濃度超過規定
    標準者，處15,000元以上60,000元以下罰鍰，並當場移置保
    管其車輛及吊扣其駕駛執照1年；汽車駕駛人有飲用酒類後
    其吐氣所含酒精濃度超過每公升0.25毫克以上者，不得駕車
    。道路交通管理處罰條例第35條第1項第1款、道路交通安全
    規則第114條第2款分別定有明文。又按依94年2月5日公布，
    95年2月5日施行之行政罰法第26條第1項規定：「一行為同
    時觸犯刑事法律及違反行政法上義務規定者，依刑事法律處
    罰之。但其行為應處以其他種類行政罰或得沒入之物而未經
    法院宣告沒收者，亦得裁處之」。此乃一行為同時造成刑罰
    法律與行政秩序罰規定發生競合適用之關係時，基於「一事
    不二罰」之法理，經由立法程序確立應以刑罰優先為原則，
    避免行為人承受過度且重複之處罰。此觀該條立法理由明確
    揭示：「一行為同時觸犯刑事法律及違反行政法上義務規定
    時，由於刑罰與行政罰同屬對不法行為之制裁，而刑罰之懲
    罰作用較強，故依刑事法律處罰，即足資警惕時，實無一事
    二罰再處行政罰之必要。且刑事法律處罰，由法院依法定程
    序為之，較符合正當法律程序，應予優先適用。但罰鍰以外
    之沒入或其他種類行政罰，因兼具維護公共秩序之作用，為
    達行政目的，行政機關仍得併予裁處，故為第1項但書規定
    」，其理益明。是以前揭行政罰法中刑事法律處罰優先且不
    再處以行政秩序罰之目的，既係因為行為人已接受刑罰而足
    資警惕，且已發生懲罰之作用，即無使行為人陷於雙重處罰
    之不利益，則關於刑事法律處罰之範圍自應採取實質認定，
    凡刑事實體法或程序法中所規定客觀上剝奪行為人生命、自
    由、財產權利，主觀上亦因制裁之嚴厲性、痛苦性，其強度
    足以造成心理強制而間接達成矯正教化目的之處遇手段，皆
    應納入其中，而不以形式上符合刑法第32條至第34條所定主
    刑及從刑種類者為限，始與前揭法律規範之意旨相符。再按
    汽車駕駛人酒精濃度超過規定標準，經裁判確定處以罰金低
    於本條例第92條第4項所訂最低罰鍰基準規定者，應依本條
    例裁決繳納不足最低罰鍰之部分，道路交通管理處罰條例第
    35條第8項定有明文。又緩起訴處分既屬前揭所稱之「實質
    刑事法律處罰」，其性質上類似刑事確定裁判所處以之罰金
    刑，雖有行政罰法第26條第1項規定之適用，然若行為人所
    支付之緩起訴處分金，未達道路交通管理處罰條例第92條第
    4項所訂最低罰鍰基準規定者（按依違反道路交通管理事件
    統一裁罰基準表之規定，駕駛人駕駛小型車違反道路交通管
    理處罰條例第35條第1項第1款規定之規定，其吐氣所含酒精
    濃度超過每公升0.55毫克以上，在限期內到案者，處罰鍰49
    ,500元），依道路交通管理處罰條例第35條第8項規定，即
    須補繳不足最低額罰鍰之部分，始為適法。因此，法院僅得
    就行為人已依緩起訴處分為公益捐款部分予以撤銷，並為不
    罰之諭知（臺灣高等法院暨所屬法院97年法律座談會刑事類
    提案第39號法律問題研討結果亦同此見解）。
五、經查：
(一)本件受處分人洪堯須於民國99年5月23日22時18分許，飲酒
    後駕駛車牌號碼1460-SG號自用小客車，行經臺中市○○路
    與東興路口處，有「酒後駕車肇事，抽血後換算呼氣值為1.
    26（MG/L）未致人受傷（抽血值252）」之違規行為，為受
    處分人所不爭執，並有臺中市警察局中市警交字第GF000000
    0號舉發違反道路交通管理事件通知單及原處分機關裁決書
    各1份附卷可稽，是受處分人本件違規行為，足堪認定；另
    受處分人因公共危險案件，業經臺灣臺中地方法院檢察署檢
    察官以99年度速偵字第2036號為緩起訴處分確定，其緩起訴
    處分期間為1年，且應於收受該署檢察官執行緩起訴處分命
    令通知書後2個月內，向指定之公益團體、地方自治團體支
    付35,000元，受處分人並依命繳納完畢等情，有該緩起訴處
    分書、執行緩起訴處分命令通知書、社團法人臺灣露德協會
    臺中地檢署緩起訴處分金收據各1份在卷可證，堪予認定。
(二)依上揭說明，檢察官為緩起訴處分並命向公益團體捐款者，
    該等捐款於解釋上，當然應屬道路交通管理處罰條例第35條
    第8項所規定之罰金，受處分人已依懲罰作用較強之刑事法
    律繳納緩起訴處分金35,000元，未達違反道路交通管理事件
    統一裁罰基準表最低罰鍰基準49,500元，依道路交通管理處
    罰條例第35條第8項規定，僅須補繳不足之14,500元，原處
    分機關漏未斟酌及此，而仍對受處分人裁處罰鍰49,500元，
    其中逾14,500元部分，顯有違行政罰法第26條第1項前段一
    事不二罰之規定，自有未洽，受處分人就此部分所為之異議
    ，即有理由。至原處分機關所為吊扣駕駛執照（應為普通小
    型車駕駛執照）12個月及施以道路交通安全講習之行政裁罰
    ，則係預防將來再犯危險之管制罰，而有別於前揭針對已發
    生違規事實科處罰鍰之行政秩序罰，屬行政罰法第26條第1
    項但書所稱之「其他種類行政罰」，為兼顧維護公共秩序之
    目的，原處分機關仍得依法裁處之，於法並無不合。又本件
    酒後駕車乃一個交通違規行為，罰鍰、吊扣駕駛執照及施以
    道路交通安全講習，乃原處分機關基於前開單一交通違規行
    為所為處分，無從區分，受處分人雖僅就罰鍰部分聲明異議
    ，應認原處分關於吊扣駕駛執照及施以道安講習之裁處內容
    ，亦為異議聲明之效力所及，本院自應併予審究（臺灣高等
    法院暨所屬法院98年法律座談會刑事類提案第23號研討結果
    參照）。從而原處分既就罰鍰部分裁處失當，自應由本院將
    原處分撤銷，並諭知如主文第2項所示，以資適法。
(三)至原處分機關援引交通部100年6月17日交路字第1000033053
    號函釋，認已執行完畢案件應予以維持原處分，尚未確定或
    尚未執行完畢案件始依100年3月28日交路字第1000026187號
    函文意旨，以緩起訴處分金扣抵罰鍰數額，而認應維持原處
    分云云。惟按法官依據法律獨立審判，憲法第80條定有明文
    ，各機關依其職掌就有關法規為釋示之行政命令，其法規位
    階並非法律，法官於審判案件時，並不受其拘束，附此敘明
    。
六、據上論斷，應依道路交通管理處罰條例第87條第2項，道路
    交通事件處理辦法第19條前段，裁定如主文。
中    華    民    國  100    年    10    月    24    日
                    交通法庭    法  官  張德寬
上正本證明與原本無異。
如不服本裁定應於送達後五日內向本院提出抗告狀。
                                書記官  王麗雯
中    華    民    國  100    年    10    月    24    日